【裁判字號】    97,上易,2690
【裁判日期】    980618
【裁判案由】    侵占
【裁判全文】
臺灣高等法院刑事判決                97年度上易字第2690號
上  訴  人  臺灣臺北地方法院檢察署檢察官
被      告  甲○○
選任辯護人  鄭至量律師
            曾國龍律師
上列上訴人因被告侵占案件，不服臺灣臺北地方法院96年度易字
第107號，中華民國97年10月1日第一審判決（起訴案號：臺灣臺
北地方法院檢察署95年度調偵字第667號），提起上訴，本院判
決如下：
    主  文
原判決撤銷。
甲○○連續意圖為自己不法之所有，而侵占對於業務上所持有之
物，處有期徒刑壹月陸月，減為有期徒刑玖月。
    事  實
一、甲○○為伊婷有限公司（下稱伊婷公司）負責人，以販售鐘
    錶為業，為從事業務之人，自民國92年2 月間起，即向臺灣
    大昌華嘉股份有限公司（下稱告訴人公司）進錶販售，除第
    一次採賣斷方式外，雙方間以寄售關係往來，伊婷公司於出
    售手錶前，並不取得所有權，待替告訴人公司出售商品後，
    再由告訴人公司向伊婷公司請款。詎被告甲○○因業務經營
    不順遂，致亟需現金周轉，竟基於意圖為自己不法所有之概
    括犯意，自93年9 月間至94年11月間，連續擅自將如附表所
    示告訴人公司處所寄售或藉口展覽借得之杜彼蕭登及豪爵等
    腕錶共計65支，以所有之意思，持之向友人吳志勇、簡正銘
    、同業腕時計貿易有限公司及金星公司，或當鋪及地下錢莊
    典當取現周轉而侵占入己，致使告訴人公司損失計新臺幣（
    以下同）34,310,180元。
二、案經臺北市政府警察局中正第一分局報請臺灣臺北地方法院
    檢察署檢察官偵查起訴。
    理  由
一、證據能力部分：
  (一)證人乙○○之警詢陳述，屬被告以外之人於審判外所為之陳
    述，為傳聞證據，其已於審判中到庭接受詰問，且警詢陳述
    無具有可信之特別情形，無傳聞法則之例外可資適用，依刑
    事訴訟法第159條第1項之規定，無證據能力。至被告辯護人
    於原審爭執乙○○偵查中陳述未經反對詰問無證據能力云云
    （見原審卷第25頁），惟證人乙○○偵查中並未經傳喚，故
    此部分恐有誤會，附此敘明。
  (二)被告於本院主張偵查卷第63頁、調偵卷第54頁之借出憑單無
    被告或公司簽名，乃被告自行製作之文件，無證據能力云云
    （見本院卷第27頁）。惟上開借出憑單均係告訴人公司於業
    務上製作之紀錄文書，因其等於製作當時並無預見日後可能
    被提供作為證據而為偽造之動機，故此等文書並無顯不可信
    之情形，依刑事訴訟法第159之4第2款，自有證據能力。
  (三)此外，本件判決後開所示之被告以外之人於審判外之陳述或
    書面陳述，固均屬傳聞證據，惟被告及辯護人於本院對之證
    據能力均不爭執（見本院卷第27頁）。本院審酌此等證據資
    料製作時之情況，尚查無違法不當及證明力明顯過低之瑕疵
    ，亦認為以之作為證據應屬適當，爰逕依刑事訴訟法第 159
    條之5規定，認均例外有證據能力。
二、訊據被告甲○○矢口否認有業務侵占之犯行，辯稱：系爭手
    錶是以賣斷方式，再分批結帳，不是寄售，所有簽單都是業
    務送來的，只是證明有收到這些錶，不會在意簽單上文字如
    何填寫，系爭65支手錶確實沒有付錢，是因資金調度缺口才
    會以手錶去錢莊質押調錢云云。
三、經查：
  (一)被告為伊婷公司之負責人，為從事業務之人，並自92年2 月
    起在其公司陳列、販售由告訴人公司所進口之手錶，而附表
    所示之手錶均係於93年底至94年間由告訴人公司交付予被告
    占有之事實，業經證人丙○○偵查中證述在卷（見調偵卷第
    151 頁）；復有卷附簽收單、借出憑單、外借單可參（見偵
    查卷第45至59頁）。又被告於93 年9月間起至94年11月間止
    ，先後將附表所示之手錶，向吳志勇、簡正銘、腕時計公司
    、金星公司或當舖及地下錢莊典當現金週轉等情，除據證人
    簡正銘、張益坤偵查中證實外，並有吳志勇、張益輝、陳逢
    時簽收之收據附卷可稽（見偵查卷第82至83頁、14至18頁、
    第71頁）；而被告對上述部分亦不爭執（見調偵卷第37頁、
    第151頁、原審卷第19頁、第287頁正、反面），是此部分事
    實，均堪認定。
  (二)證人即告訴人公司業務支援經理丙○○於原審證稱：一開始
    是伊婷公司跟我們購買一些錶，才有業務往來，之後我們會
    將錶放在伊婷公司陳列寄售，如果伊婷公司將寄售的錶出售
    給客人，會要求告訴人公司開發票給伊婷公司，此時我們的
    交易就完成，收款條件是兩個月，給伊婷公司的價格是定價
    的六二折，之所以採寄售方式，係因我們公司商品單價高，
    在市場上並不是很知名，他們比較不願意投資我們商品，故
    會採寄售的方式，對伊婷公司比較有利，寄售時會開立外借
    單或借出憑證給伊婷公司簽收，賣給客戶之後，就轉為銷售
    （按即轉開銷貨憑單），伊婷公司只有第一次進貨的時候是
    買斷的，第二次以後的交易都是寄售，如果是寄售的情形，
    統一發票開立的日期與借出憑單等開立日期不會相同，如果
    是買斷的情形，就是交付的時候就開立統一發票同時製作銷
    貨單，雖然由卷附應收帳款明細表及銷貨憑單之文件形式看
    不出寄售與買斷之差別，但可從直接開立銷貨憑單，未填寫
    借出憑單或外借單來判斷是賣斷等語（見原審卷第45頁反面
    至48頁反面）。證人即告訴人公司前總經理乙○○於原審證
    稱：賣斷的話，我們會開發票，寄售的話，在交付的時候沒
    有開發票，實際上有銷售，我們再開發票，告訴人公司第一
    次要成為經銷點的時候是賣斷，之後都是屬於寄售，放在伊
    婷公司做銷售，如果沒有銷售出去的錶，可以做退貨，已銷
    售出去的錶再進行結算，做後續開立發票及請款的動作（見
    原審卷第172頁反面至173頁）。參酌附表所示手錶均開立有
    外借單或借出憑證可佐，則上述證人所陳應可採信。雖被告
    提出如附表所示手錶之銷貨憑單及統一發票（見調偵卷第11
    5至142頁），爭執附表所示手錶均已買斷予被告云云，然證
    人丙○○於原審對此已明確證述，係因伊婷公司94年11月15
    日支票跳票，告訴人公司財務部認為既然錶都在伊婷公司，
    就應該開立發票向伊婷公司收取貨款，目的在出事後，要作
    帳收款之用，後來問過律師不應該這樣開發票，遂將所有發
    票收回作廢等語（見原審卷第47頁正、反面、第283 頁），
    參酌該數張銷貨憑單、統一發票的日期均開立為94年11月28
    日，顯見證人丙○○所陳為收款作帳目的而製作等語，並非
    子虛，是憑被告所提之附表所示手錶銷貨憑單及統一發票，
    並不足證明附表所示手錶乃賣斷證明至明。至證人丙○○雖
    稱並非代告訴人公司負責與被告接觸、交易之人（見原審卷
    第49頁反面、第283 頁），然其負責商品的進、出貨、開銷
    貨單及收款（見原審卷第45頁反面），則其對於告訴人公司
    與伊婷公司間業務交易流程，當能知悉無訛，況證人丙○○
    與乙○○一致證述伊婷公司僅第一次交易屬賣斷，其餘均屬
    寄售，則證人丙○○上述所陳殊值採信。
  (三)證人即被告之妻丁○○於原審雖稱，其看貨到，檢查手錶的
    價錢和號碼無誤後即予簽收，估價單和借出憑單沒有不同，
    只是作為簽收的依據；被告於本院亦稱送錶來時有簽收，但
    對內容是買賣或寄賣不會注意云云（見原審卷第51頁反面、
    本院卷第71頁）。惟伊婷公司簽收告訴人公司送來之手錶，
    該等文件既係用以證明被告買斷之憑證，理當仔細核對品項
    、價格、數量、交付原因，以為是否須即刻付款予告訴人公
    司之認定，豈會貨到即簽收，不注意簽收何種文件？況以卷
    附告訴人提出由被告簽收之外借單及被告提出之銷貨憑單對
    照以觀，銷貨憑單下有註記「貴公司收到貨品後，請簽收一
    聯回本公司」、「發票方式：隨單」；及被告提出之前已完
    成交易之銷貨憑單，其下有勾選「外借/寄售轉銷貨」方式
    （見調偵卷第97頁），均足顯示外借單或借出憑證與銷貨憑
    證不同，一表示寄售型態，另一則為表示賣斷型態。而銷貨
    憑單除自始賣斷而開立之外，亦包含寄售後經被告陳報賣出
    而轉為賣斷方開立二種情形，此適足證明被告供稱與告訴人
    公司間交易始終採賣斷方式云云，不值採信。
  (四)被告又辯稱與告訴人公司買賣交易均係賣斷，採分批付款方
    式，且告訴人公司為求銷售業績，以付款可彈性為號召，向
    被告促銷產品，被告於收到應付帳款明細表及發票核對無誤
    後，再開立分期支票交付告訴人公司云云（見本院卷第70頁
    反面、第100 頁）。果其所陳屬實，參以被告亦已提出附表
    所示手錶之發票，則被告應已開立分期支票予告訴人公司才
    是，然其迄今卻未能提出支票存根或其他證明以實其說。況
    證人丁○○亦承伊婷公司自93年初以來一直有財務調度上的
    困難，93年10月開始跳票（見原審卷第54頁），則被告何能
    有能力於94年9 月、10月仍向告訴人公司買斷附表所示大量
    高價手錶？又證人丁○○所稱買斷之手錶除非有瑕疵否則不
    能退貨，因為告訴人公司不同意寄售，所以即使經營困難，
    仍無法改用寄售方式等情（見原審卷第54頁反面），亦與被
    告所稱結過帳的手錶可贖回沖帳、證人乙○○稱為讓貨物可
    以運轉會有退回動作之說法不合（見調偵卷第38頁、原審卷
    第173 頁反面）。再者被告於偵查中已供稱簽收外借單或寄
    售清單並無開支票付款，付帳方式係採月結等情（見偵查卷
    第82頁、第84頁），已與其嗣後分期付款之說法齟齬，且其
    坦承系爭豪爵錶本預計辦展示會才進貨（見偵查卷第152 頁
    、第38頁），以被告當時公司經營狀況，仍買進數量甚多之
    高價手錶，顯不符常情，毋寧告訴人所稱之寄售方式，較為
    可信。是被告所辯分期付款云云，乃卸責之詞，不足採信。
  (五)被告又具狀辯稱系爭手錶乃由其挑選訂貨，再由告訴人公司
    送貨，倘為寄售形式，豈會容許被告挑選云云（見本院卷第
    65至66頁）。然寄售之貨品，如有出售，除給付告訴人公司
    訂價六二折之價款外，其他所賣得之款項悉歸被告所有，則
    貨品是否容易賣出亦攸關被告利潤多寡，則由被告選擇寄售
    於其公司之貨品款式，亦無不合理之處，是被告所辯，並不
    足取。
  (六)被告於93年9 月間起至94年11月間止，先後將附表所示之手
    錶，向吳志勇、簡正銘、腕時計公司、金星公司或當舖及地
    下錢莊典當現金週轉，業據前述，則被告持有如附表所示告
    訴人公司所有之手錶，向上述個人或公司質借金錢週轉，顯
    有易持有為所有意思之侵占行為，且迄今未曾將系爭手錶價
    金給付告訴人公司分文，亦有不法所有之意圖甚明，被告具
    狀爭執本件僅為民事債務不履行之責云云（見本院卷第60頁
    ），不足採信。另如附表所示之手錶，倘被告賣出，將以訂
    價六二折向伊婷公司收款，業據證人丙○○證述在卷（見原
    審卷第46頁），證人丁○○對此亦不否認（見原審卷第52頁
    ），且參照93年11月10日證人乙○○寫給伊婷公司的豪爵錶
    調價通知（見偵查卷第66頁），亦可證手錶折扣確為訂價之
    六二折無訛。則證人乙○○所陳五五折或被告具狀所稱五七
    折、五五折等（見原審卷第70頁、第172 頁），均為調整前
    之折扣，並不適用於本案，附此敘明。
  (七)縱上所述，本件被告業務侵佔罪行事證明確，應予論科。
四、被告行為後，刑法已經修正、公布、施行，與其犯行有關之
    連續犯、法定刑罰金最低數額部分，業已刪除、提高，綜合
    比較結果，應適用較有利於被告之行為時舊法。核被告所為
    ，係犯刑法第336條第2項之業務侵占罪。被告先後數次持如
    附表所示之手錶向不同人質押借款之業務侵占犯行，時間緊
    接，手段相同，所犯亦為構成要件相同之罪名，顯係基於概
    括犯意為之，應依修正前刑法第56條規定論以連續業務侵占
    罪一罪，並加重其刑。
五、原審以無證據可資證明被告犯罪，而為被告無罪之諭知，固
    非無見，然未查被告與告訴人公司間交易為寄售關係，尚有
    未洽。檢察官以之提起上訴，為有理由，應由本院予以撤銷
    改判。爰審酌被告犯罪之動機、目的係為伊婷公司資金週轉
    順利、犯罪所生之損害甚鉅、犯罪後猶否認犯行之態度等一
    切情狀，判處如主文第二項所示之刑。又被告本案犯罪之時
    間在96年4 月24日以前，合於中華民國九十六年罪犯減刑條
    例第2條第1項第3款之減刑條件，應減其宣告刑二分之一。
據上論斷，應依刑事訴訟法第369條第1項前段、第364條、第299
條第1項前段、刑法第2條第1項、第336 條第2項、修正前刑法第
56條、中華民國九十六年罪犯減刑條例第2條第1項第3款、第7條
、刑法施行法第1之1條，判決如主文。
本案經檢察官李金定到庭執行職務。
中    華    民    國    98    年    6     月    18    日
                  刑事第十九庭審判長法  官  黃金富
                                    法  官  吳  燦
                                    法  官  魏新國
以上正本證明與原本無異。
不得上訴。
                                     書記官  邵淑津
中    華    民    國    98    年    6     月    18    日
附錄：本案論罪科刑法條全文
中華民國刑法第336條：
對於公務上或因公益所持有之物，犯前條第1項之罪者，處1 年
以上7年以下有期徒刑，得併科5千元以下罰金。
對於業務上所持有之物，犯前條第1項之罪者，處6月以上5年以
下有期徒刑，得併科3千元以下罰金。
前二項之未遂犯罰之。


司法院資訊處製作；財團法人民間司法改革基金會備份。
